臺灣高雄地方法院刑事判決　　　　　　　93年度易字第1292號
公　訴　人　臺灣高雄地方法院檢察署檢察官
被　　　告　丁○○　男　52歲.
選任辯護人　陳魁元律師
被　　　告　乙○○　男　64歲.
上列被告因詐欺等案件，經檢察官提起公訴（93年度偵字第1318
2 號），本院判決如下：
    主  文
乙○○共同意圖為自己不法之所有，以詐術使人將本人之物交付
，處有期徒刑參月，如易科罰金，以參佰元折算壹日。
丁○○共同動產擔保交易之債務人，意圖不法之利益，將標的物
出質，致生損害於債權人，處拘役伍拾日，如易科罰金，以參佰
元折算壹日。
    事  實
一、郭煩煌於民國92年5 月間，因用錢恐急，明知自己並無購車
    意願，亦無清償貸款資力，竟與真實姓名年籍不詳綽號「毛
    毛」友人共同基於為自己不法所有意圖之犯意聯絡，經「毛
    毛」接洽不知情之雙賓汽車公司業務人員甲○○，透過甲○○之介紹，於92年5 月間某日自經營中古車買賣、負責人為
    丁○○之「名宏汽車商行」購入原為郭庭銨所有、車牌號碼
    ZD- 9887號自小客車1 部，並於同年23日以該車為動產擔保
    品，依動產擔保交易法之動產抵押方式，向台新國際商業銀
    行股份有限公司（下稱台新銀行）申辦汽車貸款35萬元，並
    約定自92年6 月25日起至95年5 月26日止，分36期，每月1
    期，每期清償1 萬2830元，車輛所在地為住高雄縣岡山鎮育
    樂巷1 弄13號，於全部貸款清償前，不得任意將該自小客車
    遷移、出賣、出質、移轉或為其他處分，並向高雄區監理所
    辦妥動產抵押權登記在案，致使台新銀行陷於錯誤，誤信乙○○有清償資力，於同年月26日如數核撥前揭貸款金額進入
    台北國際商業銀行高雄分行戶名：丁○○之0000000000000
    號帳戶中。又乙○○受讓過戶該自小客車後，已明知自己為
    動產擔保交易之債務人，非經台新銀行同意，不得擅自將該
    車輛為上開契約議定之各種處分，竟意圖為自己不法利益，
    於92年7 月22日，與經營「茗宏當鋪」丁○○共同基於違反
    上開規定之犯意聯絡，將該車出質典當予「茗宏當舖」，並
    自丁○○取得8 萬元借款，足生損害於台新銀行。嗣乙○○
    僅繳納第1 期分期款後，自92年7 月26日起即拒不繳付其餘
    貸款本息，經台新銀行履次催繳仍不置理，且前揭車輛亦遍
    尋無著，不知去向，始知上情。
二、丁○○係設於高雄市○○○路54號「名宏汽車商行」負責人
    及設於高雄市○○區○○路297 號「茗宏當舖」之實際負責
    人，其明知乙○○由其所營車行購入ZD- 9887號自小客車1
    部，已向台新銀行以上開動產抵押方式辦理汽車貸款35萬元
    ，並由其收受款項以代支付價款，亦明知在汽車貸款未清償
    前，該車不得任意遷移、出賣、出質、移轉或為其他處分，
    竟與乙○○共同基於為自己不法利益之意圖，由乙○○於92
    年7 月22日以8 萬元之質當金額，將該車典當出質於「茗宏
    當舖」，由丁○○據以收質，嗣於93年3 月30日，再以流當
    之方式，將該車販售予案外人吳大作（因該車已登記動產擔
    保，無法辦理車籍過戶），致台新銀行遍尋前揭車輛無著，
    不知去向，無法求償，足生損害於台新銀行，嗣經台新銀行
    提出告訴後，始由檢察官循線查知。
三、案經台新銀行訴由臺灣高雄地方法院檢察署檢察官及同署檢
    察官簽分案偵查起訴。
    理  由
一、又按共同被告對其他共同被告案件而言，為被告以外之第三
    人，本質上屬於證人，為確保被告對證人之詰問權，證人於
    審判中，應依法定程序，到場具結陳述，並接受被告之詰問
    ，其陳述始得作為認定被告犯罪事實之判斷依據，故法院就
    被告本人之案件調查共同被告時，該共同被告準用有關人證
    之規定刑事訴訟法第287 條之2 定有明文，並有司法院大法
    官會議第582 號解釋意旨可資參照，即共同被告對其他被告
    之陳述須經轉以證人身分傳訊，當庭具結後接受交互詰問程
    序而為證言，始有證據能力。查本件共同被告乙○○、丁○○對他方為被告之案件部分，經本院於審理程序中均以證人
    身分具結後，進行交互詰問程序，參照上開意旨，共同被告
    乙○○、丁○○於審理中就他方涉案事實所為供述，自有證
    據能力，得作為證據，先予敘明。
二、訊據被告乙○○固坦承伊原本並無購車意願，亦無清償貸款
    之資力，只因「毛毛」勸說，透過甲○○自丁○○處購入上
    開汽車1 部，以向台新銀行辦理汽車動產抵押貸款手續，希
    能獲取核貸金額，並有在車輛動產抵押契約書、台新銀行汽
    車貸款撥款動支申請暨委託書上等文件親自簽名，及協同銀
    行辦理對保手續，於核貸後僅繳交1 期1 萬2 千元即未再繳
    納貸款；又於92年7 月22日後至「茗宏當舖」出質該車，在
    當票親自填載相關內容後，自丁○○處拿取8 萬元借款等事
    實，丁○○亦坦承所營「名宏汽車商行」將上開車輛過戶予
    乙○○，並配合銀行辦理汽車動產擔保貸款，而收受貸款35
    萬元，及賣出車輛後又於92年7 月22日，在「茗宏當舖」親
    自辦理收質上開車輛，並支付乙○○8 萬元借款，復將該車
    流當吳大作等事實，惟被告2 人均矢口否認有何詐欺取財或
    違反動產擔保交易法犯行，乙○○辯稱：伊不會開車，只是
    急需用錢，以為車輛過戶向銀行貸款後，貸得35萬元會撥款
    給伊，然銀行係將車款35萬元匯入丁○○戶頭，伊並未取得
    任何財物，又伊於辦理汽車貸款、銀行對保、動產抵押登記
    程序中，均被動配合簽名，並未閱讀文件內容，亦無人解說
    ，並對本件車貸核貸放款的流程均不知情，另伊於車輛過戶
    點交時亦未在現場，「毛毛」事後有將該車開去伊上班地點
    ，但伊於購車後均未保管、使用該車，嗣因未取得銀行貸款
    ，「毛毛」建議向丁○○典當借錢，始將車子出質給丁○○
    ，借款8 萬元，尚須按月支付每月4 千元利息及倉棧費用
    2100元等語。丁○○辯以：伊將該車過戶乙○○後1 至2個
    月，是乙○○主動來當鋪出質該車，2 人並無犯意聯絡等語
    。丁○○辯護意旨另以：動產擔保車輛雖不能辦理過戶移轉
    ，仍殘有剩餘價值，當鋪業者收當該車係商業習慣，並不違
    法，又動產擔保交易法第38條之行為主體限於動產擔保交易
    之債務人，其他不具此等身分關係之人，不能論以該罪云云
    。經查：
三、被告乙○○涉犯詐欺部分：
（一）被告乙○○於92年5 月24日，經友人「毛毛」透過汽車業
      務員甲○○介紹，向丁○○「名宏汽車商行」購入車牌號
      碼為ZD-9887 號之自用小客車1 輛；乃於同年5 月26日，
      ，以前開車輛作為動產擔保抵押物，向台新銀行辦理汽車
      貸款35萬元，並於繳交第1 期款後之92年7 月26日起即不
      依約還款等情，業據被告乙○○坦認如上所述，並經證人
      即汽車業務員甲○○、台新銀行承辦人員丙○○於審理中
      分別結證供述：「我（甲○○）有幫乙○○介紹到丁○○
      所營之名宏車行買進1 部富豪廠牌的中古車，看車議定車
      價35萬元後，我找台新銀行辦理汽車貸款，乙○○也有同
      意，亦有會同在場辦理對保手續，並在相關文件簽名」等
      語；「我（丙○○）有受理乙○○汽車貸款案，經公司與
      乙○○及保證人聯繫，填載基本資料後，於92年5 月23日
      甲○○陪同乙○○在上班真光量販店內，由我親自辦理對
      保，乙○○有說是向丁○○買車，但並未提及買車原因，
      銀行也不會過問，經我解說抵押契約書、汽車貸款書等文
      件條約內容後，乙○○就在文件上簽名。乙○○繳交第1
      期款後即無力支付」等語綦詳（詳本院94年5 月6 日審理
      卷第4,13頁以下）；此外，復有汽車買賣合約書、汽車貸
      款書、動產擔保交易動產抵押設定登記申請書、動產抵押
      契約書、汽（機）車過戶登記書附卷可參（見93年度偵緝
      第312 號卷第23,25,35頁、92年度發查卷第6654號第4,6
      頁）（上開文書均屬從事業務之人於業務上或通常業務過
      程所須製作之紀錄文書、證明文書，依刑事訴訟法第159
      條之4 第3 款規定，有證據能力）。是此部分客觀事實，
      均堪認定。
（二）被告雖辯稱：伊因急需用錢，以為購車過戶向銀行核貸後
      ，貸得35萬元會撥款給伊，又伊於辦理汽車貸款、動產抵
      押登記程序中，均被動配合簽名，不解相關文件意義及放
      款流程，另上開車輛點交時伊未在場，亦未曾保管、使用
      該車等語，惟其既坦承本件伊始係因其資力不佳，意圖獲
      取現金之需求，雖無買車意願，亦知無力清償貸款，仍在
      友人「毛毛」之勸說下，同意向告訴人台新銀行以購車名
      義，申辦汽車貸款等節，其於申辦汽車貸款時，既因投資
      生意無週轉資金且賠錢，亦有銀行債務未償，而有現金需
      求，業據被告乙○○供述在卷（同本院前開審判筆錄第29
      頁），則其明知無償款資力，又隱瞞無購車意願之本意，
      仍訛以申請汽車貸款，足認其向告訴人銀行有施用詐術之
      行為。再者，證人甲○○審理中結稱：「我有陪同毛毛、
      乙○○去丁○○車行看車，決定後並談定價錢，乙○○並
      同意向台新銀行申請汽車貸款，對保時我帶丙○○找乙○○工作的真光量販店對保，銀行人員有解說貸款意義，並
      在文件上簽名，伺銀行通知乙○○同意撥款給丁○○後才
      交車，交車時我與丁○○在車行辦公室內辦交車手續，乙○○與毛毛則到對面牽車，但並未看到究係何人開車離去
      」等語（同前筆錄第4 頁以下）；又證人丙○○亦稱：「
      對保前為填寫基本資料，有以電話向乙○○本人聯絡，92
      年5 月23日對保當日乙○○有在動產抵押書、汽車貸款撥
      款動支申請書等文件上親簽，其他文字由我所填載，乙○○的印章則不確定是乙○○本人所蓋，撥款前亦有去電告
      知乙○○核貸款項會匯入丁○○帳戶中，經車主同意才會
      撥款，乙○○有說是向丁○○買的，說他自己要用」等語
      （同前筆錄第19頁以下）；共同被告丁○○經以證人身分
      具結後供稱：「乙○○於交車時有在場，還要求我教他如
      何操作車子等語（同前審判筆錄第34頁）」，而被告已自
      認亦有親自前往名宏車行看車、選車，及對保當日親自在
      車輛動產抵押契約書、台新銀行汽車貸款撥款動支申請暨
      委託書上簽名等事實，則其就本件汽車買賣及向銀行申貸
      有相當程度參與，亦知自己為車輛買受人及貸款債務人，
      即不能諉稱就對保、放款流程均一知半解，故其辯稱僅在
      文件被動簽名，對文件內容及銀行作業均未明白其意義，
      又交車時並未在場云云，與證人結證之詞相左，均不足採
      信；另就汽車貸款之核貸條件及核定放款金額等情，亦據
      證人丙○○稱係以「參考權威車訊寫出中古車價格，再依
      客戶及保證人的收入、償還能力等條件，核定貸款額度」
      等節（同前筆錄第14,19 頁），即以債務人資力為審核重
      要條件，以被告乙○○明知無資力、亦無購車真意而申請
      貸款行為，已足致銀行核貸徵信時陷於錯誤，而誤信其資
      力而放款。嗣台新銀行果於92年5 月26日撥付核貸金額35
      萬元匯入台北國際商業銀行高雄分行戶名丁○○
      0000000000000 號之帳戶中乙節，有該分行93年12月28日
      北商銀高雄字第00314 號函檢附之上開帳戶歷史資料查詢
      明細表1 紙附卷可稽，被告乙○○亦僅繳納第1 期款項後
      即無力按期償還貸款已如前述，告訴人追索無著因而受有
      財產損失，亦堪認定。而衡情一般如本件買受中古車輛後
      辦理汽車貸款手續，銀行核准車貸後，均係撥款予出賣人
      以代買受人支付車款，始符合貸款流程，被告係成年人，
      並非智慮淺薄或無社會經驗之人，焉會輕信友人妄言，即
      認為銀行會將核貸金額35萬元放款給車主，所辯即與常理
      有悖，不足採信。綜上，可認被告乙○○，係隱瞞自己償
      款資力、無購車意願等實情，而佯向台新銀行辦理貸款，
      告訴人銀行無以據實徵信，而陷於錯誤核貸撥款35萬元，
      其事證明確，此部分詐欺取財犯行，堪以認定。
四、被告丁○○、乙○○涉犯違反動產擔保交易法部分：
（一）被告許煩煩以前開車輛作為動產擔保抵押物，向台新銀行
      辦理汽車貸款，並約定自92年6 月25日起至95年5 月26日
      止，分36期償還，每月為1 期，每期連同本金、利息應返
      還12830 元，及上開車輛存放地點為高雄縣岡山鎮育樂巷
      1 弄13號，在借款未清償前，不得任意遷移、出賣、出質
      、移轉或為其他處分等情，而為動產擔保交易之債務人，
      而乙○○於繳納第1 期款後之92年7 月26日起，即未依約
      按期繳款，另於92年7 月22日將上開車輛出質典當予茗宏
      當鋪，自丁○○處得款8 萬元，丁○○收當後復於93年3
      月間將該車流當轉售予吳大作等事實，業據被告2 人供認
      不諱，共同被告丁○○於審理時就被告乙○○出質該車的
      經過供述：「92年7 月22日是毛毛與乙○○把車開來後要
      點當，我去檢查車子決定要當多少錢，他們要求當10萬元
      ，最後以8 萬元成交，我並開立當票給乙○○，乙○○還
      有在當票上蓋手印」等語（同前本院審判筆錄第33至35頁
      ），共同被告乙○○就丁○○收質該車亦稱：「因為我沒
      有拿到銀行貸款，所以毛毛告訴我可以用車子向丁○○借
      錢，車子本來是毛毛開走，他說沒地方放、怕刮到，也可
      以讓車行保管，所以和毛毛一起將車找丁○○典當，我有
      拿到8 萬元，利息每月5 分即4 千元，並每月支付2100元
      倉棧費，繳了3 期，都是我親自到車行一併繳付」等語（
      同前筆錄第20頁以下），另有受讓占用該車吳大作於偵查
      中證稱：「丁○○託請伊處理該車，伊評估該車市價20餘
      萬元，扣掉分期款後，於93年3 月30日以8 萬元購入，嗣
      後又將該車賣給『阿明』之人」等語（見93年度偵緝第
      312 號卷第54頁，此證言屬被告以外之人於偵查中向檢察
      官所為陳述，除顯有不可信之情況者外，依刑事訴訴法第
      159 條之1 第2 項，得為證據）。可見被告丁○○、乙○○2 人均已明知上開汽車已設定動產擔保抵押於台新銀行
      ，詎仍於設定2 個月之內，即由乙○○出質於丁○○之茗
      宏當鋪收質，已屬違反動產擔保契約約款所禁止處分行為
      態樣，就此設定質權行為被告2 人有合意自明。此外，復
      有汽車買賣合約書、汽車貸款書、動產擔保交易動產抵押
      設定登記申請書、動產抵押契約書、汽（機）車過戶登記
      書、外訪照片報告單、茗宏當鋪當票等附卷可參（見同上
      偵緝卷第23至25, 35頁、92年度發查卷第6654號第4,6,8
      頁），足見被告乙○○於出質該車予丁○○收質後，再由
      丁○○轉售流當給吳大作等情明確，被告2 人違反動產擔
      保交易法之犯行，堪以認定。
（二）被告辯護意旨另認當鋪業者收當動產擔保車輛為業界普遍
      之交易習慣，並不違法云云。惟查，當鋪業管理規則等雖
      未有規範限禁當鋪業者收當動產擔保品之禁制規定，惟當
      鋪業者營業行為除須遵守主管業務機關規範業者之相關法
      令函示，亦須以不違背其他國家法令為前提，而動產擔保
      交易法第38條立法意旨所處罰者，包括於未清償借款前之
      任何將標的物遷移、出賣、出質、移轉、抵押或其他處分
      ，致生損害於債權人之行為，即足以該當本條行為構成要
      件，當鋪業者收質行為，亦不能脫逸此強制規範之拘束，
      且此種流當車（權利車）亦無從在監理機關辦理車籍移轉
      ，亦為眾所周知，其於收質前自應詳以調查擔保品所擔保
      債權償款情形，評估收質之法律風險，此亦有高雄縣當鋪
      商業同業公會93年12月23日高縣當裕字第042 號函以：「
      收當人處理分期付款流當車輛，只要依照動產擔保交易法
      規定，取得債權人之清償證明，即可辦理各項過戶、拍賣
      手續」等語可佐（本院審理卷），辯護意旨以管理業法令
      未禁止行為且屬商業習慣，逕反面推認得以阻卻違法，即
      無所據。被告丁○○以經營當鋪為業，復本件乙○○所出
      質車輛，亦係自丁○○所營車行買受過戶，丁○○並配合
      辦理汽車貸款動產擔保手續，對車子來歷去向有相當認識
      ，而收質後復將上開車輛流當予案外人吳大作，使告訴人
      即債權銀行尋車更加困難，更益徵其有違反之動產擔保交
      易法之故意，上開所辯之詞自無理由。
五、核被告乙○○所為，係犯刑法第339 條第1 項詐欺取財罪及
    動產擔保交易法第38條將動產擔保交易標的物出質之罪，被
    告丁○○所為，係犯動產擔保交易法第38條將動產擔保交易
    標的物出質之罪。被告乙○○就上開詐欺犯行，與「毛毛」
    間有犯意聯絡及行為分擔，為刑法第28條之共同正犯。另動
    產擔保交易法第38條之規定，係因持定關係成立之罪，其犯
    罪主體，須為動產擔保交易之債務人，亦即限於依法訂立動
    產抵押在契約上負有債務之人，本件被告丁○○雖非動產擔
    保交易之債務人，惟因被告乙○○為動產擔保交易之債務人
    ，被告丁○○基於犯意聯絡，明知上開車輛係動產擔保客體
    ，仍收質該車，事後並流當該車，依刑法第31條第1 項之規
    定，均為共同正犯。（最高法院91年度台非字第251 號、91
    年度台非字第305 號）被告乙○○所犯上開詐欺取財罪及將
    動產擔保交易標的物出質罪間，有方法結果之牽連關係，應
    從一重之詐欺取財罪處斷。爰審酌被告乙○○為圖得利益，
    明知無購車意願，仍藉買車之名，配合向銀行申貸系爭汽車
    後，未按期繳納，致告訴人台新銀行追索無著，復將該車出
    質，被告丁○○亦據以回典收質，影響告訴人財產權益，並
    參被告2 人犯後亦否認犯行，並無悔意，惟念渠均無前科，
    素行尚可等一切情狀，分別量處如主文所示之刑，並均諭知
    易科罰金之折算標準。
四、不另為無罪判決部分：
（一）公訴意旨復以：被告丁○○經營二手車買賣商行，明知乙○○無償還銀行貸款之真意及能力，仍共同基於意圖為自
      己不法所有之犯意聯絡，以假賣車將上開車輛過戶予買主
      乙○○後，由買主以車輛供擔保，以名宏車行名義依動產
      擔保交易法動產抵押方式，代向台新銀行詐取貸款，致使
      台新銀行陷於錯誤，與乙○○訂立動產抵押契約，核貸貸
      款35萬元，詎乙○○自92年7 月22日（第1 期）起即未繳
      款，另認被告丁○○共同涉犯詐欺罪嫌等語。
（二）按犯罪事實應依證據認定之，無證據不得認定其犯罪事實
      ；又不能證明被告犯罪，應諭知無罪之判決，刑事訴訟法
      第154 條第2 項及第301 條第1 項前段分別定有明文。另
      再按認定犯罪事實所憑之證據，雖不以直接證據為限，間
      接證據亦包括在內，然無論直接證據或間接證據，其為訴
      訟上之證明，須於通常一般之人均不致有所懷疑，而得確
      信其為真實之程度者，始得據為有罪之認定，倘其證明尚
      未達此一程度，而有合理之懷疑存在而無從使事實審法院
      得有罪之確信時，即應由法院為諭知被告無罪之判決，最
      高法院76年台上字第4986號判例參照。
（三）公訴人認被告丁○○共同涉犯上開罪嫌，無非係以：被告
      坦承將上開車輛過戶予乙○○，並由乙○○持向台新銀行
      申辦貸款，並設定動產擔保抵押，致使台新銀行陷於錯誤
      ，而撥款35萬元進入自己帳戶等情資為論罪依據。訊據被
      告丁○○堅決否認有何共同詐欺犯行，辯稱：因「毛毛」
      、甲○○介紹乙○○買車，而依一般中古車買賣辦理汽車
      貸款及過戶手續等語。
（四）經查：證人甲○○於本院中己證稱：伊受毛毛之託替乙○○物色中古車，才陪同毛毛、乙○○到丁○○車行看車及
      議價35萬元，並經伊洽由台新銀行通知丁○○、乙○○辦
      理汽車貸款手續等情已如前所述，足認被告乙○○、丁○○在本件汽車買賣交易前互不相識，而係透過中間人介紹
      ，始締立汽車買賣交易人，又參以共同被告乙○○於本院
      審理中稱：並沒有將因缺錢而購車貸款之事告訴丁○○，
      貸款均由毛毛、甲○○去處理，於貸款過程中均未與丁○○聯絡過（同前審判筆錄第21頁以下），無積極證據證明
      被告丁○○就乙○○前開詐欺犯行有何犯意聯絡，又其事
      後提供相關車籍資料等文件配合辦理貸款、過戶手續，並
      收受銀行核放匯款35萬元，亦係履行基於出賣人地位所應
      盡義務，及價金受領之權利，尚無法遽認被告此部分行為
      屬詐欺犯行之行為分擔。從而，被告應無公訴人所指之犯
      行。此外，復查並無積極證據足資證明被告丁○○有詐欺
      犯行，應認不能證明其犯詐欺罪。惟公訴認此部分與前開
      有罪之違反動產擔保交易法部分，具有牽連犯之裁判上一
      罪關係，爰不另為無罪判決之諭知。
據上論斷，應依刑事訴訟法第299 條第1 項前段，動產擔保交易
法第38條、刑法第11條前段、第28條、第31條第1 項、第339 條
第1 項、第55條、第41條第1 項前段、第47條，罰金罰鍰提高標
準條例第1 條前段、第2 條之規定，判決如主文。
中　　華　　民　　國　　94　　年　　5 　　月　　30　　日
                  刑事第十四庭審判長  法  官  陳銘珠
                                      法  官  紀凱峰
                                      法　官  林瑋桓
以上正本證明與原本無異。
如不服本判決，應於判決送達後10日內，向本院提出上訴狀。
中　　華　　民　　國　　94　　年　　5 　　月　　30　　日
                                      書記官  謝群育
附錄本判決論罪科刑法條：
動產擔保交易法第38條
動產擔保交易之債務人，意圖不法之利益，將標的物遷移、出賣
、出質、移轉、抵押或為其他處分，致生損害於債權人者，處三
年以下有期徒刑、拘役或科或併科六千元以下之罰金。
中華民國刑法第339條第1項
意圖為自己或第三人不法之所有，以詐術使人將本人或第三人之
物交付者，處五年以下有期徒刑、拘役或科或併科一千元以下罰
金。
